【裁判字號】    90,台上,2171
【裁判日期】    900412
【裁判案由】    業務侵占
【裁判全文】
最高法院刑事判決                                九十年度台上字第二一七一號
    上  訴  人  甲○○
右上訴人因業務侵占案件，不服台灣高等法院中華民國八十七年八月七日第二審更審
判決（八十六年度上更(二)字第一三○號，起訴案號：台灣基隆地方法院檢察署八十一
年度偵字第三九○一號、八十二年度偵字第二八五九號），提起上訴，本院判決如左
：
    主  文
原判決撤銷，發回台灣高等法院。
    理  由
本件原判決認定上訴人甲○○自民國七十一年間就任為周勝福祭祀公業管理人，與常
務董事周賢臣（業已死亡判決公訴不受理）共同負責周勝福祭祀公業之業務管理，見
周勝福祭祀公業出售坐落台北市○○區○○段三小段第四二○地號土地及地上祠堂，
得款新台幣（下同）二千五百萬元，上訴人與周賢臣竟共同意圖為自己不法之所有，
並基於概括犯意，自七十六年間起至七十九年十二月三十一日，巧立名目，將其等業
務上所管領詳如原判決附表一所示之款項易持有為所有而侵占入己。迄周勝福祭祀公
業於八十二年十月二十五日召開第三屆第一次全體派下員大會選出新任管理人及董監
事後，上訴人拒不移交，始悉上情等情，因而撤銷第一審關於上訴人部分之科刑判決
，改判論處上訴人共同連續意圖為自己不法之所有，而侵占對於業務上所持有之物罪
刑，固非無見。
惟查：(一)按侵占罪之成立，係以意圖為自己或第三人不法之所有，而侵占自己持有他
人之物為構成要件。本件原判決事實認定上訴人侵占如原判決附表一編號三所示之金
額三十九萬四千五百元，理由說明上訴人擅自同意周賢臣向周勝福祭祀公業借款三十
九萬四千五百元部分，上訴人雖辯稱是經董事會決議且周賢臣向公業之借款亦於八十
二年十一月一日返還云云，然依上開祭祀公業管理章程（詳見偵查卷二第五八至六十
頁），董事會無權決議以計息方式出借款項予董事與管理人，上訴人以董事會決議出
借祭祀公業之公款，顯已逾越祭祀公業職權及公業管理人常務董事所得決定之範圍。
且上訴人所辯周賢臣所借三十九萬四千五百元縱然於監事會要求審查帳目後已計息償
還，按侵占罪係既成犯仍無解免於侵占犯行之成立等語。惟上訴人縱違背上開祭祀公
業管理章程之規定，出借款項予該祭祀公業常務董事周賢臣，然此乃屬上訴人是否違
背其任務之問題。苟上訴人係以上開祭祀公業名義出借，而非以其個人名義出借，即
表示該出借之款仍屬上開祭祀公業所有，則能否謂其有為自己或第三人不法所有之意
圖，及易持有為所有之犯行，實待研求。究竟上訴人係以上開祭祀公業名義或其個人
名義借款予周賢臣，事關上訴人此部分是否成立侵占罪，原審未待究明，遽行審結，
且其判決內亦未說明上訴人此部分有易持有為所有之論據，併有應於審判期日調查之
證據未予調查及理由不備之違法。(二)原判決另認定上訴人浮列七十六年度代墊款二十
五萬六千五百九十九元五角，而侵占如原判決附表一編號一所示之上開款項等情，其
所持理由則以：上訴人提出之七十一年至七十五年度收支報告表所列上訴人於此期間
之代墊款共計二百八十七萬八千六百二十二元五角，而於七十六年度之收支報告表，
則列明該年度之郵電費、車資、文具費、業務費、祭祀費、雜項費用、訴訟費、餐費
、租金支出、投資資產、保證金支出及代墊款利息支出外，另列代墊款三百十三萬五
千二百二十二元，上開代墊款扣除先前年度之代墊款二百八十七萬八千六百二十二元
五角，亦即七十六年度新增代墊款二十五萬六千五百九十九元五角，既非利息（蓋利
息已另行列明），亦不能認係已另外列舉之郵電費等支出，復查無支出之憑證，此部
分並無所據，自屬虛列侵占云云為論據。惟上訴人於原審已辯稱上開三百十三萬五千
二百二十二元，均有支出憑證可憑（詳參證物袋內支出憑證）等語（見原審上更(二)卷
第十五頁背面），而上訴人所提出之該公業七十六年度收支報告表，於右下角另記載
上訴人於該年度之代墊款為二十五萬六千六百元，並經監事周明傳、周福松蓋章認可
。究竟上訴人於七十六年度內，除支出上開收支報告表所載郵電費、車資、文具費用
、業務費、祭祀費、雜項費用、訴訟費、餐費、利息支出、租金支出、投資資產、保
證金外，另有無為祭祀公業代墊二十五萬六千五百九十九元五角（或二十五萬六千六
百元）﹖原審未就上訴人提出之支出傳票、分類帳簿詳予勾稽，且未訊問上訴人此項
代墊款有何憑據，亦難謂其證據之調查已屬詳盡。上訴意旨，執以指摘原判決違法，
非無理由，應認仍有撤銷發回更審之原因。又本件雖屬刑事訴訟法第三百七十六條第
三款所列案件，惟本法修正前，原得上訴於第三審法院，且已繫屬於法院，依本法施
行法第五條第一項規定，仍應依修正前之法定程序終結之，附此明。
據上論結，應依刑事訴訟法第三百九十七條、第四百零一條，判決如主文。
中      華      民      國     九十     年      四      月     十二     日
                              最高法院刑事第十庭
                                  審判長法官  莊  登  照
                                        法官  洪  明  輝
                                        法官  蔡  清  遊
                                        法官  黃  一  鑫
                                        法官  林  秀  夫
      右正本證明與原本無異
                                              書  記  官
中      華      民      國     九十     年      四      月     十九     日


司法院資訊處製作；財團法人民間司法改革基金會備份。
